【裁判字號】    92,訴,233
【裁判日期】    921014
【裁判案由】    妨害自由等
【裁判全文】
臺灣桃園地方法院刑事判決                          九十二年度訴字第二三三號
    公  訴  人  臺灣桃園地方法院檢察署檢察官
    被      告  丁○○
右列被告因妨害自由等案件，經檢察官提起公訴（九十一年度偵字第一一二四五號）
，本院判決如左：
    主  文
丁○○共同以非法方法，剝奪人之行動自由，累犯，處有期徒刑參月，如易科罰金，
以參佰元折算壹日。
    事  實
一、丁○○前曾於民國八十六年間因恐嚇案件，經台灣高等法院判處有期徒刑五月確
    定，於八十八年八月十日執行完畢，仍不知悔改。緣戊○○於八十七年五月間經
    丁○○介紹，由乙○○以林坤銘名義，借款戊○○新台幣（下同）三十萬元，然
    戊○○屆期遲未償還，乙○○乃責由丁○○向戊○○催討上開債務（乙○○業經
    檢察官另為不起訴處分）。九十年五月十日上午十一時三十分許，丁○○駕駛不
    詳車號之自小客車附載甲○○（本院通緝中，另行審結），行經桃園縣中壢市○○路二五五巷八十一弄路口時，發現戊○○亦適巧經過該處，詎甲○○、丁○○
    見有機可乘，為催討該筆款項起見，竟共同基於妨害自由之犯意聯絡，由丁○○
    駕車擋住戊○○去路，甲○○下車強拉戊○○上車後，將戊○○押往桃園縣龍潭
    鄉○○路一四三號即乙○○所經營之「安代書事務所」內，再由甲○○向戊○○
    恐嚇稱：「若不簽本票解決，休想回家」云云，強迫戊○○解決該筆債務。戊○○雖不致心生畏懼，然急於脫身，無奈之餘，遂當場簽發付款日分別為九十年六
    月十日、七月十日及八月十日，面額各為二十萬元，票號依序為ＴＨ八三三一號
    、ＴＨ八三三二號及ＴＨ八三三三號之商業本票各一張共三張，交予乙○○；另
    再簽寫內容略謂向甲○○借款六十萬元，由甲○○代其清償前開積欠林坤銘債務
    之切結書、收據各一張，交予甲○○收執，始得於當日下午約晚餐時間之不詳時
    間脫身。計甲○○、丁○○以上開方式，共剝奪戊○○之行動自由約半日；並以
    上開脅迫方式，使戊○○書立本票、借據及切結書，而行該無義務之事。
二、案經戊○○訴請台灣桃園地方法院檢察署檢察官偵查起訴。
    理  由
一、訊據被告丁○○固不否認於八十七年五月間，介紹戊○○向乙○○以林坤銘名義
    借款三十萬元後，因戊○○遲未還款，遂與甲○○於上開時間、地點，偕同戊○○至桃園縣龍潭鄉○○路一四三號即乙○○開設之「安代書事務所」，責由戊○○簽寫面額各為二十萬元之本票三張，交予乙○○收受，另再書立內容略謂向甲○○借款六十萬元，以清償前開積欠乙○○債務之切結書、收據各一張，交予甲○○收執等事實，惟否認有何妨害自由犯行。辯稱：我介紹戊○○向乙○○借錢
    ，但戊○○沒還，所以乙○○要我找戊○○出來解決，當天我和甲○○在路上遇
    到戊○○，是戊○○自己同意上車，跟我們去找乙○○，到乙○○的事務所後，
    乙○○說本息一共六十萬元，之後甲○○說願意替戊○○還錢，叫戊○○把本來
    抵押的房子過戶給他，戊○○同意由甲○○代為還錢，所以就簽收據、切結書給
    甲○○，我和甲○○沒有押他去，也沒有強迫他簽本票、切結書或收據云云。經
    查：
（一）被告丁○○前於八十七年五月間，介紹戊○○向乙○○借款，嗣由乙○○以林
      坤銘名義借款戊○○三十萬元，然戊○○屆期遲未償還，乙○○乃責由被告向
      戊○○催討上開債務。嗣被告與甲○○果然於九十年五月十日上午十一時三十
      分許，聯袂與戊○○自桃園縣中壢市○○路二五五巷八十一弄路口，前赴桃園
      縣龍潭鄉○○路一四三號即乙○○所經營之「安代書事務所」內，嗣戊○○在
      上址事務所內，乃答允償還乙○○本息共六十萬元，並即當場簽發付款日分別
      為九十年六月十日、七月十日及八月十日，面額各為二十萬元，票號依序為Ｔ
      Ｈ八三三一號、ＴＨ八三三二號及ＴＨ八三三三號之商業本票各一張共三張，
      交予乙○○；另再簽寫內容略謂向甲○○借款六十萬元，用以清償前開積欠乙○○債務之切結書、收據各一張，交予甲○○收執等事實，業經被告與告訴人
      戊○○、共犯甲○○、目擊證人乙○○、丙○○等人分別於警訊、偵審中自承
      屬實，並有戊○○簽收之收據、切結書各一份、本票三紙附卷可稽（見他字第
      三五頁、第三六頁、第九六頁），及桃園縣楊梅地政事務所九十二年五月二十
      三日楊地登字第０九二０００五二二八號函暨所附抵押權設定資料一份可考（
      附於本院卷）。
（二）被告與甲○○確有強押戊○○簽寫本票、切結書及收據之事實：
    １告訴人戊○○在警訊中指稱：「九十年五月十日十一時三十分許，在中壢市○○路二五五巷八一弄口被丁○○與甲○○將我攔住，強行押我前往龍潭鄉○○
      路一四三號並逼我簽下二十萬本票三張，我認識丁○○，不認識甲○○，當時
      是在乙○○所開的代書事務所內，還有乙○○與丙○○在場，乙○○告訴我說
      我所簽的三十萬元自八十七年至今加上利息約六十萬元，叫我簽下本票三張給
      甲○○，見證人為丙○○，丙○○（應為甲○○，如後述）說如果我不簽休想
      平安回家，我見他們人多，我怕對我不利才簽下本票，我有在他的事務所借三
      十萬元，但是有以我的不動產抵押，本票上次開庭時乙○○已交還給我等語」
      （偵查他字卷第五六頁），在偵查中雖改稱：「是丁○○逼我簽本票，乙○○
      沒有」云云（見九十年度偵字第一０九八二號卷第九頁反面），然亦堅指其確
      實遭被告與甲○○強押至「安代書事務所」，並遭人恐嚇其簽發本票、切結書
      與收據等語（同上卷第三七頁、九十年度偵字第一０九八二號卷第九頁反面、
      九十一年度偵字第一一二四五號卷第十二頁），其於審理時除為相同之供述外
      ，並補稱：「是甲○○拉我上車，我本來不願意」等語（本院九十二年三月二
      十一日筆錄）。經核戊○○上開指述，雖對何人恐嚇其簽寫本票、切結書及收
      據一節，先以書狀指為乙○○（見他字卷第二頁告訴狀），在警訊中又改稱為
      丙○○，偵查中又稱係丁○○，多有反覆，然其指述乙○○、丙○○涉案部分
      ，不僅為彭、曾二人所否認，且無其他有利事證輔佐，況其該部分指述本身即
      多所反覆，顯不足取；據此，再對照證人乙○○於警訊、偵查中供稱：「‧‧
      ‧丁○○就說欠錢的人找到了，並問我加上利息多少錢，我大約算了一下約六
      十萬元左右，甲○○就叫戊○○簽二十萬元本票三張，並告訴我這筆錢由他負
      責」、「我是代書，當天是他們數人押戊○○到我事務所寫一些書類，其中有
      位先生很兇，我不敢報警」等語（見偵查他字卷第三六頁反面），並佐以切結
      書、收據係簽寫給甲○○之事實，應可認戊○○所指恐嚇其簽寫本票及切結書
      、收據者，即為甲○○無誤；戊○○僅係姑隱其名而已，先予敘明。
    ２戊○○前開指訴，雖多所反覆，且細節亦有出入，惟斟酌戊○○在偵查中供稱
      ：「‧‧‧若乙○○將我開出去之本票還給我，我就不告了」云云（見他字卷
      第三七頁），顯見其申告目的，不過為取回本票及切結書等文件而已；故其對
      案發經過多所遮掩出入，甚或渲染乙○○、丙○○參與本件犯行，無非為日後
      交代案情，可有轉寰餘地。是故，尚難僅以戊○○之指訴有前開瑕疵為由，即
      遽認其所述不實。次查，戊○○之指述，除部分與乙○○所述相符，已如前述
      外，並有前述其簽寫之收據、切結書各一份、本票三紙附卷可稽，及桃園縣楊
      梅地政事務所九十二年五月二十三日楊地登字第０九二０００五二二八號函暨
      所附抵押權設定資料一份可考。而查，戊○○自八十七年五月間向乙○○借款
      後，迄案發之九十年五月十日為止，期間長達三年，乃戊○○始終分文未還，
      卻於案發當日，僅因路上巧遇被告及甲○○，即突然自願與被告等前往「安代
      書事務所」，與乙○○解決該項債務，且不需乙○○多所催討，馬上同意向甲○○借款，連本帶息，一次清償六十萬元完畢，對照其先前賴債行徑，顯有異
      常。再者，戊○○於案發當天，一方面簽寫金額合共六十萬元之本票三張，交
      予乙○○收執，他方面又簽寫內容略稱已向甲○○借款六十萬元，以清償乙○○前開債務之切結書、借據，交予甲○○收執，設若甲○○已代償六十萬元，
      則戊○○顯然不需再簽發本票予乙○○；倘如甲○○僅係口頭承諾或為戊○○
      做保，尚未替戊○○還款，則戊○○無由簽寫切結書、收據予甲○○。對照戊○○自承其本人從事代書職業（本院九十二年三月二十一日筆錄），平日亦處
      理類似事務，其簽寫上開本票、文書，其中應別有原因，並非單純誤寫可得推
      託。佐以甲○○事後亦未代戊○○償還乙○○六十萬元，此經被告陳明在卷（
      本院九十二年九月三十日筆錄）。是由上開本票、借據之簽發經過，及事後還
      款之狀況以觀，與常情亦有諸多不合。不僅如此，觀諸被告陳稱：甲○○替戊○○還錢，戊○○願意將他給乙○○擔保的房子過戶給甲○○云云（本院九十
      二年九月三十日筆錄），對此重要事項，如何未形諸書面？上開諸多不符常理
      之處，並足佐證戊○○指訴被告與甲○○妨害其自由等語為可信。綜上事證，
      足認被告與甲○○確有共同強押戊○○，並迫令戊○○簽寫本票、切結書及收
      據之行為。
    ３按本件係被告仲介戊○○向乙○○借款，而案發當日，被告與甲○○則係因另
      有要事，在聯袂前往「安代書事務所」時，於路上偶遇戊○○，此經被告陳明
      在卷（本院九十二年三月二十一日筆錄），可見甲○○與借款並無關聯。然案
      發當日，甲○○平白無故，竟甘冒違法風險，出手強拉戊○○上車，將之一路
      押至安代書事務所，又以言詞脅迫戊○○簽寫本票、切結書等物，足見甲○○
      所為，係出於被告指示，僅係由甲○○著手實行而已。此與戊○○指述被告涉
      案一節，亦相符合。從而，被告雖未實際強拉戊○○上車，或出言恐嚇戊○○
      ，然其就本件犯行間，既與甲○○有犯意聯絡，仍應認係共同正犯。
（三）被告雖辯稱：是戊○○自己同意上車，跟我和甲○○去找乙○○，到乙○○的
      事務所後，乙○○說本息一共六十萬元，之後甲○○說願意替戊○○還錢，叫
      戊○○把本來抵押的房子過戶給他，戊○○同意由甲○○代為還錢，所以就簽
      收據、切結書給甲○○，我和甲○○沒有押他去，也沒有強迫他簽本票、切結
      書或收據云云。共犯甲○○在警、偵訊中亦辯稱：我不認識戊○○，我並沒有
      強押他，當時我坐丁○○的車，在中壢市○○路遇到戊○○，丁○○說戊○○
      有欠他錢，就下車與他談話，我並沒有下車，後來戊○○就與丁○○共同上車
      ，我們就共同前往龍潭鄉○○路一四三號，沒有強迫他簽本票，還有丙○○、
      丁○○、乙○○在場云云（見他字卷第五一頁、第七四頁反面、九十一年度偵
      字第一一二四五號卷第十三頁）。證人即當日在場者乙○○、丙○○亦均附和
      其詞，證稱略以：當日戊○○係自願簽發本票、收據及切結書，並未遭甲○○
      、丁○○強迫云云（本院九十二年三月二十一日筆錄）。然乙○○此後所述，
      與其先前在偵查中陳稱：當天是他們數人押戊○○到我事務所寫一些書類，其
      中有位先生很兇，我不敢報警等語，顯有不符，已難遽信。再者，本件借款之
      債權人實係乙○○，亦係乙○○責由被告向戊○○催款，此經被告與戊○○分
      別陳明屬實，本票亦係由乙○○收執，又依被告陳稱：當時我不願替戊○○、
      甲○○見證，所以甲○○就請丙○○過來見證等語（本院九十二年三月二十一
      日筆錄），則可見丙○○係專程前來為甲○○見證。是乙○○、丙○○二人不
      僅與被告及丁○○有朋友關係，且渠等均介入本件還款過程甚深，難脫關係，
      渠等所述避重就輕，要屬常情。佐以被告與甲○○經檢察官送請測謊結果，對
      渠等有無強押戊○○至乙○○一節，被告呈說謊之不實反應，甲○○則因膚電
      效應不明確，而無法研判有無說謊，有該局出具之測謊報告書在卷可考（九十
      一年度偵字第一一二四五號卷第十六頁）。足認被告與甲○○所辯，應係卸責
      之詞；乙○○、丙○○二人所述，亦屬迴護之詞，均不足採信。
（四）本件戊○○自案發當日之九十年五月十日上午十一時三十分許，遭被告與甲○○強押上車後，至當日約晚餐時間之不詳時間離開，此對照丙○○在偵審中均
      供稱：「我走時，戊○○說他沒有車，我就順道送他到龍岡附近，他說要請我
      吃飯」等語自明。由是可知，戊○○遭被告與甲○○剝奪行動自由之時間，約
      為半日左右，附予敘明。
（五）綜上所述，本件事證已臻明確，被告所辯無非卸責之詞，不足採信，其犯行堪
      予認定。
二、核被告丁○○所為，係犯刑法第三百零二條第一項之妨害自由罪。按刑法第三百
    零二條之妨害自由罪，係妨害他人自由之概括的規定，故行為人具有一定目的，
    以非法方法剝奪人之行動自由者，除法律別有處罰較重之規定（例如略誘及擄人
    勒贖等罪），應適用各該規定處斷外，如以使人行無義務之事，或妨害人行使權
    利為目的，而其強暴脅迫復已達於剝奪人行動自由之程度，即祇成立本罪，不應
    再依同法第三百零四條論處。誠以此項使人行無義務之事，或妨害人行使權利之
    低度行為，應為剝奪人行動自由之高度行為所吸收，不能以其目的係在使人行無
    義務之事，或妨害人行使權利，認為係觸犯刑法第三百零二條第一項及第三百零
    四條第一項之二罪名，依同法第五十五條，從一重處斷，此有最高法院二十九年
    上字第二三五九號判例明揭其旨。本件被告以脅迫方式，使戊○○簽發本票、收
    據、切結書等無義務之事之低度行為，依前開判例意旨，應認已為剝奪他人行動
    自由之高度行為所吸收，不另論罪。被告與甲○○就上開犯行間，有犯意聯絡及
    行為分擔，為共同正犯。公訴人雖未敘及被告與甲○○強令戊○○簽寫切結書、
    借據部分之犯行，然此部分事實與已起訴部分之事實間，有吸收關係實質上一罪
    之關係，本院自得併予審酌。又被告前有如事實欄所示之科刑及執行情形，有台
    灣高等法院被告全國前案紀錄表一份附卷可稽，其於刑之執行完畢後，五年內再
    犯本件有期徒刑以上刑之罪，為累犯，依刑法第四十七條規定加重其刑。爰審酌
    被告犯罪之動機、手段，對被害人戊○○造成之損害有限，雙方事後已達成和解
    ，戊○○並表明不願再追究等語，及被告犯後並未坦承犯行等一切情狀，量處如
    主文所示之刑，並諭知易科罰金之折算標準，以示懲儆。
三、被告甲○○俟通緝到案後另行審結。
據上論斷，應依刑事訴訟法第二百九十九條第一項前段，刑法第二十八條、第三百零
二條第一項、第四十七條、第四十一條第一項前段，罰金罰鍰提高標準條例第一條前
段、第二條，判決如主文。
本案經檢察官林秀敏到庭執行職務。
中        華        民        國    九十二    年    十    月    十四    日
                                  臺灣桃園地方法院刑事第八庭
                                      審判長法  官     林恆吉
                                            法  官     劉秀君
                                            法  官     陳彥宏
右正本證明與原本無異
如不服本判決書應於送達後十日內向本院提出上訴狀
                                            書記官     翁其良
中        華        民        國    九十二    年    十    月    十四    日
論罪法條：刑法第三百零二條第一項
中華民國刑法第三百零二條
 (剝奪他人行動自由罪)
私行拘禁或以其他非法方法，剝奪人之行動自由者，處五年以下有期徒刑
、拘役或三百元以下罰金。
因而致人於死者，處無期徒刑或七年以上有期徒刑，致重傷者，處三年以
上十年以下有期徒刑。
第一項之未遂犯罰之。


司法院資訊處製作；財團法人民間司法改革基金會備份。
